臺灣雲林地方法院刑事判決
111年度金訴字第77號
公  訴  人  臺灣雲林地方檢察署檢察官
被      告  吳志堅




上列被告因違反洗錢防制法案件，經檢察官提起公訴（111年度
偵緝字第125號、第126號），被告於審理時對被訴事實為有罪之
陳述，經本院合議庭裁定由受命法官獨任進行簡式審判程序，判
決如下：
    主  文
乙○○幫助犯洗錢防制法第十四條第一項之洗錢罪，處有期徒刑參
月，併科罰金新臺幣貳萬元，罰金如易服勞役，以新臺幣壹仟元
折算壹日。未扣案之犯罪所得新臺幣壹萬伍仟元沒收，於全部或
一部不能沒收或不宜執行沒收時，追徵其價額。
    事  實
一、乙○○明知金融帳戶為個人理財之重要工具，關係個人財產、
    信用之表徵，又現今社會詐騙案件層出不窮，詐騙份子經常
    利用他人金融帳戶遂行詐欺犯罪，並藉此逃避執法人員之追
    查，而依其智識及一般社會生活之通常經驗，可預見無故徵
    求他人金融帳戶之存摺、提款卡及密碼使用者，極可能係為
    利用他人金融帳戶充作詐騙被害人轉、匯入款項之犯罪工具
    ，且可預見該等款項經人提領或轉帳後，將產生遮斷資金流
    動軌跡，而掩飾或隱匿詐欺犯罪所得實際去向，以規避檢警
    查緝之效果，竟因需款孔急，仍基於縱然提供自己之帳戶給
    他人作為詐欺取財及掩飾詐欺取財之犯罪所得去向使用，亦
    不違背其本意之幫助詐欺取財及幫助洗錢之不確定故意，於
    網路上瀏覽某真實姓名、年籍均不詳、名為「柯士晏」之人
    所刊登收購金融帳戶存摺、提款卡之訊息後，隨即與該人聯
    繫，嗣並依該人指示，於民國110年3月9日上午10時39分許
    前之某時，在臺中市精武火車站附近，將其所申辦彰化商業
    銀行帳戶（帳號：000-00000000000000號，下稱彰銀帳戶）
    之存摺、提款卡均交予「柯士晏」，同時口頭告知彰銀帳戶
    之提款卡密碼、網路銀行帳號及密碼，因而取得出售彰銀帳
    戶可獲取之新臺幣（下同）1萬5,000元對價，以此方式提供
    彰銀帳戶予「柯士晏」暨所屬之不詳詐欺集團（無證據證明
    成員達3人以上或成員中有未滿18歲之人，下稱本案詐欺集
    團）作為收受、掩飾或隱匿詐欺取財款項使用。俟本案詐欺
    集團不詳成員取得彰銀帳戶資料後，即共同意圖為自己不法
    之所有，基於詐欺取財及洗錢之犯意聯絡，以附表「詐欺方
    式」欄所示手法，詐騙如附表所示之丁○○等人，使其等陷於
    錯誤，分別以附表所示方式匯款、轉帳至彰銀帳戶內，所匯
    、轉入之款項均旋遭本案詐欺集團不詳成員轉帳而不知去向
    （有關丁○○等人遭詐騙之時間、方式、匯款或轉帳時間、金
    額，均詳如附表所示）。嗣因丁○○等人分別察覺有異乃報警
    處理，始循線查悉上情。
二、案經臺東縣警察局關山分局報告、丙○○訴由雲林縣警察局虎
    尾分局報告臺灣雲林地方檢察署檢察官偵查起訴。
    理  由
壹、程序方面：
    被告乙○○本案所犯並非死刑、無期徒刑、最輕本刑為3年以
    上有期徒刑之罪或高等法院管轄第一審案件，其於準備程序
    進行中，先就被訴事實為有罪之陳述（見本院卷第151頁）
    ，經告知其簡式審判程序之旨，並聽取公訴人及被告之意見
    後，本院業已依刑事訴訟法第273條之1第1項之規定，裁定
    由受命法官獨任以簡式審判程序進行本案之審理，是本案之
    證據調查，依刑事訴訟法第273條之2規定，自不受同法第15
    9條第1項、第161條之2、第161條之3、第163條之1及第164
    條至第170條規定之限制，合先敘明。
貳、實體方面：
一、認定事實所憑之證據及理由：
　  被告曾於上開時、地，將彰銀帳戶之存摺、提款卡均交予「
    柯士晏」，並口頭告知該人彰銀帳戶之提款卡密碼、網路銀
    行帳號及密碼，嗣如附表所示之被害人丁○○、告訴人丙○○於
    遭本案詐欺集團不詳成員實施詐騙後，分別陷於錯誤，各依
    指示將如附表所示之款項匯、轉入彰銀帳戶內，旋即遭網路
    銀行轉帳而出等情，業據被告於本院準備程序中及審理時均
    坦承不諱（見本院卷第151至153、156、162、165頁），且
    有彰化銀行土庫分行111年5月19日彰庫字第1110070號函暨
    所附客戶基本資料查詢結果、資料異動申請書、彰化銀行金
    融卡、國際卡、Combo卡、Debit卡停止使用/掛失止付通知
    書兼補發申請書、註銷掛失申請書、個人網路銀行服務申請
    書、存摺存款帳號資料及交易明細查詢資料、彰化銀行作業
    處110年6月3日彰作管字第11020005315號函暨所附彰銀帳戶
    之網銀登入IP歷史資料各1份附卷可稽（偵5998號卷第17至1
    8頁；本院卷第33至69頁），並有如附表「證據及所在卷頁
    」欄所示被害人丁○○、告訴人丙○○分別於警詢時之指訴、渠
    等所提與本案詐欺集團不詳成員間傳送之通訊軟體Line對話
    訊息擷圖、渠等遭詐騙後依指示匯款、轉帳之單據、報案資
    料等證據資料存卷可佐，足認被告所為任意性自白核與事實
    相符，堪以採信。是本案事證明確，被告上開犯行洵堪認定
    ，應依法論科。
二、論罪科刑：
  ㈠按刑法上之幫助犯，係對於犯罪與正犯有共同之認識，而以
    幫助之意思，對於正犯資以助力，並未參與實行犯罪之行為
    者而言。如未參與實行犯罪構成要件之行為，且係出於幫助
    之意思提供助力，即屬幫助犯，而非共同正犯。次按行為人
    提供金融帳戶提款卡及提款、網路銀行轉帳交易密碼予不認
    識之人，固非屬洗錢防制法第2條所稱之洗錢行為，不成立
    一般洗錢罪之正犯；然行為人主觀上如認識該帳戶可能作為
    收受、提領、轉帳特定犯罪所得使用，他人提領、轉帳後會
    產生遮斷資金流動軌跡以逃避國家追訴、處罰之效果，仍基
    於幫助之犯意而提供，則應論以幫助犯一般洗錢罪（最高法
    院110年度台上字第5841號判決意旨參照）。查本案被告將
    其申辦之彰銀彰戶之存摺、提款卡均交予「柯士晏」，並口
    頭告知彰銀帳戶之提款卡密碼、網路銀行帳號及密碼，該等
    帳戶資料再輾轉交由本案詐欺集團不詳成員使用，使該集團
    不詳成員得以將彰銀帳戶作為對被害人丁○○、告訴人丙○○施
    以欺罔之詐術後，據以收取詐得贓款之工具，被告主觀上具
    有幫助他人實行詐欺取財犯罪之不確定故意，而其提供上開
    帳戶資料，乃實施詐欺取財犯罪構成要件以外之行為，自應
    認其所為屬幫助詐欺取財之犯行。又被告提供彰銀帳戶資料
    予真實身分、來歷背景均不詳之人使用，固非收受、持有或
    使用特定犯罪所得，且無積極之移轉或變更特定犯罪所得之
    行為，而不成立一般洗錢罪之正犯，然其主觀上既已認識所
    提供之彰銀帳戶可能作為不法份子收受、提領、轉帳詐欺犯
    罪所得使用，他人提領、轉帳該帳戶內之款項後可能產生遮
    斷資金流動軌跡之效果，致後續難以循線追查詐欺不法犯罪
    所得之下落，卻仍基於幫助之犯意而提供該等帳戶資料，顯
    有協助掩飾特定犯罪所得去向之行為，自成立一般洗錢罪之
    幫助犯。
  ㈡按刑法上之接續犯，就各個單獨之犯罪行為分別以觀，雖似
    各自獨立之行為，惟因其係出於單一之犯意，故法律上仍就
    全部之犯罪行為給予一次之評價，而屬單一一罪，其部分行
    為如已既遂，縱後續之行為止於未遂或尚未著手，自應論以
    既遂罪（最高法院97年度台上字第3084號判決意旨參照）。
    查彰銀帳戶經被害人丁○○匯入如附表編號1②所示之洗錢標的
    ，因尚未經本案詐欺集團成員轉帳，未生掩飾或隱匿特定犯
    罪所得去向之作用，此部分本案詐欺集團之洗錢犯行僅止於
    未遂，但因其他部分（附表編號1①）之洗錢犯行已既遂，兩
    者屬於接續犯之關係，應論以洗錢既遂罪即足。另告訴人丙○○轉入如附表編號2所示之洗錢標的，所餘未經轉帳而成立
    洗錢未遂部分，因與已經轉帳而屬洗錢既遂部分之犯行具單
    純一罪關係，故亦應論以洗錢既遂罪。是核被告所為，係犯
    刑法第30條第1項前段、第339條第1項之幫助詐欺取財罪，
    及犯刑法第30條第1項前段、洗錢防制法第2條第2款、第14
    條第1項之幫助洗錢罪。被告以一幫助行為提供彰銀帳戶資
    料予身分不詳之「柯士晏」，之後該帳戶資料輾轉為本案詐
    欺集團所取得、使用，致如附表所示之被害人丁○○、告訴人
    丙○○遭詐騙後各陸續匯款、轉帳至彰銀帳戶內，並旋遭轉帳
    而出，同時達成幫助詐欺取財及掩飾、隱匿詐欺所得真正去
    向之結果，係以一行為觸犯幫助詐欺取財罪及幫助洗錢罪，
    為想像競合犯，應依刑法第55條前段規定，從一重論以幫助
    洗錢罪。
  ㈢按幫助犯之處罰，得按正犯之刑減輕之，刑法第30條第2項定
    有明文。另「犯前2條之罪，在偵查或審判中自白者，減輕
    其刑」，此亦為洗錢防制法第16條第2項所明定。查被告對
    於本案幫助洗錢犯行，於本院審判中自白，應依洗錢防制法
    第16條第2項規定，減輕其刑；又其本案係幫助他人犯詐欺
    取財及洗錢等罪，並未實際參與詐欺取財及洗錢犯行，本院
    衡酌其犯罪情節顯較正犯為輕，爰依刑法第30條第2項規定
    ，減輕其刑，並依刑法第70條規定遞減輕之（因被告所犯幫
    助詐欺取財罪，對於本案想像競合應論處之幫助洗錢罪，不
    生處斷刑之實質影響，爰作為量刑從輕審酌之因子）。
  ㈣爰審酌被告應可知悉現今社會詐欺歪風盛行，造成人心惶惶
    ，彼此間之信任感崩解，疏離感則急速加劇，竟任意將所申
    辦彰銀帳戶之存摺、提款卡均交予真實身分、來歷俱不詳之
    他人使用，復口頭告知提款卡密碼、網路銀行帳號及密碼，
    致使無辜民眾受騙後匯款、轉帳至彰銀帳戶內，助長詐欺犯
    罪風氣之猖獗，其行為已然影響社會正常交易安全及破壞金
    融秩序，且增加檢警查緝之困難，所為誠值非難；又被告前
    因施用第二級毒品、販賣第三級毒品、侵占、詐欺等犯行，
    迭經法院判決處刑及入監執行，有臺灣高等法院被告前案紀
    錄表在卷可稽（見本院卷第125至145頁），亦難認素行良好
    ；惟念及被告終能坦承犯行之犯後態度，另考量被告並非直
    接實施詐欺取財及洗錢犯罪之正犯，犯罪情節較屬輕微，及
    其迄未與本案之被害人、告訴人達成和解，或設法賠償渠等
    所受損害等情，兼衡被告自陳為國中畢業之智識程度，因另
    案入監執行前曾從事水電工作，日薪約2,000元，家中尚有
    奶奶、父親、配偶及甫滿1歲之小孩之家庭生活、工作經濟
    狀況等一切情狀（見本院卷第166至167頁），量處如主文所
    示之刑，並就所宣告併科罰金刑部分，諭知易服勞役之折算
    標準。至被告所犯之罪雖不得易科罰金，然依刑法第41條第
    3項之規定，仍得聲請易服社會勞動，併予敘明。
三、關於沒收：
  ㈠關於犯罪工具之沒收：
　　按供犯罪所用、犯罪預備之物或犯罪所生之物，屬於犯罪行
    為人者，得沒收之；前2項之沒收，於全部或一部不能沒收
    或不宜執行沒收時，追徵其價額；又宣告前2條之沒收或追
    徵，有過苛之虞、欠缺刑法上之重要性、犯罪所得價值低微
    ，或為維持受宣告人生活條件之必要者，得不宣告或酌減之
    ，刑法第38條第2項前段、第4項、第38條之2第2項各定有明
    文。查被告交予「柯士晏」之彰銀帳戶之存摺及提款卡，雖
    係供犯罪所用之物，然均未據扣案，迄今亦未為被告取回，
    而該等存摺、提款卡可隨時停用、掛失補辦，單獨存在亦不
    具刑法上之非難性，倘予沒收或追徵，除另使刑事執行程序
    開啟之外，對於犯罪行為之不法、罪責評價並無影響，且對
    於預防及遏止犯罪之助益不大，欠缺刑法上重要性，是認該
    等物品並無沒收或追徵之必要，爰不予宣告沒收或追徵。
  ㈡關於犯罪所得之沒收：
　　按犯罪所得，屬於犯罪行為人者，沒收之，但有特別規定者
    ，依其規定；前2項之沒收，於全部或一部不能沒收或不宜
    執行沒收時，追徵其價額，刑法第38條之1第1項、第3項分
    別定有明文。查被告確因交付彰銀帳戶之存摺、提款卡及配
    合提供提款卡密碼、網路銀行帳號及密碼等資料，而獲取「
    柯士晏」所交付之報酬1萬5,000元乙情，業據被告供承在卷
    （見本院卷第153頁），是該1萬5,000元報酬即屬被告本案
    犯行之犯罪所得，且未經扣案，被告復自承已花用殆盡，爰
    依刑法第38條之1第1項前段、第3項之規定宣告沒收，並於
    全部或一部不能沒收或不宜執行沒收時，追徵其價額。
　㈢洗錢防制法第18條第1項前段規定「犯第14條之罪，其所移轉
    、變更、掩飾、隱匿、收受、取得、持有、使用之財物或財
    產上利益，沒收之」，其無「不問屬於犯罪行為人與否」之
    要件（絕對義務沒收），實務上一向認為倘法條並未規定「
    不問屬於犯罪行為人與否均沒收」時，自仍以屬於被告所有
    者為限，始應予沒收，故認在洗錢防制法並未規定「不問屬
    於犯罪行為人與否」之情形下，自宜從有利於被告之認定，
    以屬於（指實際管領）犯罪行為人者為限，始應（相對義務
    ）沒收。經查，依卷存事證，並無積極證據足認本案詐欺集
    團成員詐得如附表所示被害人丁○○、告訴人丙○○之款項後曾
    分配予被告，且被告亦未親自提領、轉帳如附表「轉帳/匯
    款金額」欄所示之詐欺贓款，並已將彰銀帳戶之存摺、提款
    卡交付予他人，該帳戶復遭通報為警示帳戶（見偵3978號卷
    第20頁），是被告已無從實際管領彰銀帳戶內之款項，而對
    於本案正犯所掩飾、隱匿之財物不具所有權及事實上處分權
    ，自無從依前開規定宣告沒收。又被害人丁○○、告訴人丙○○
    匯、轉入彰銀帳戶內尚未遭轉出之款項，因彰銀帳戶遭列為
    警示帳戶而經圈存在案，此部分被害人丁○○、告訴人丙○○得
    依存款帳戶及其疑似不法或顯屬異常交易管理辦法第11條規
    定申請彰化銀行給付，附此敘明。
據上論斷，應依刑事訴訟法第273條之1第1項、第299條第1項前
段（依刑事裁判精簡原則，僅引用程序法條），判決如主文。
本案經檢察官甲○○提起公訴，檢察官蔡如琳到庭執行職務。
中　　華　　民　　國　　111 　年　　8 　　月　 12 　　日
                  刑事第二庭  法  官  蘇珈漪
以上正本證明與原本無異。
如不服本判決應於收受判決後20日內向本院提出上訴書狀，並應
敘述具體理由；其未敘述上訴理由者，應於上訴期間屆滿後20日
內向本院補提理由書。「切勿逕送上級法院」。
                              書記官  曾百慶
中　　華　　民　　國　　111 　年　　8 　　月　　12　　日

附錄本案論罪科刑法條全文：
中華民國刑法第30條
幫助他人實行犯罪行為者，為幫助犯。雖他人不知幫助之情者，
亦同。
幫助犯之處罰，得按正犯之刑減輕之。

中華民國刑法第339條
意圖為自己或第三人不法之所有，以詐術使人將本人或第三人之
物交付者，處5年以下有期徒刑、拘役或科或併科50萬元以下罰
金。
以前項方法得財產上不法之利益或使第三人得之者，亦同。
前2項之未遂犯罰之。

洗錢防制法第2條
本法所稱洗錢，指下列行為：
一、意圖掩飾或隱匿特定犯罪所得來源，或使他人逃避刑事追訴
    ，而移轉或變更特定犯罪所得。
二、掩飾或隱匿特定犯罪所得之本質、來源、去向、所在、所有
    權、處分權或其他權益者。
三、收受、持有或使用他人之特定犯罪所得。
　　
洗錢防制法第14條
有第2條各款所列洗錢行為者，處7年以下有期徒刑，併科新臺幣
5百萬元以下罰金。
前項之未遂犯罰之。
前2項情形，不得科以超過其特定犯罪所定最重本刑之刑。

附表：
編號 被害人/告訴人       詐欺方式 轉帳/匯款時間 轉帳/匯款金額（新臺幣） 轉/匯入之金融帳戶   證據及所在卷頁  1 被害人 丁○○  由本案詐欺集團某不詳成員先假冒為某女網友，在「邂逅」交友網站上結識丁○○，並與丁○○攀談。嗣丁○○欲與該女網友交換個人資料時，因無法瀏覽與該女網友間之對話紀錄，乃尋求上開交友網站客服人員協助，此時本案詐欺集團不詳成員再假冒為該交友網站之客服人員，於110年3月9日上午9時24分許前之某時，對丁○○佯稱：必須依指示支付相當金額，才能解鎖對話紀錄云云，致丁○○陷於錯誤，先後於右欄時間，臨櫃匯款右欄金額至右欄帳戶內，旋遭網路銀行轉帳而出。 ①110年3月9日上午10時39分許 4萬7,600元 彰銀帳戶 ⑴被害人丁○○110年3月10日警詢筆錄（偵3978號卷第7至8頁反面） ⑵被害人丁○○所提之郵政跨行匯款申請書、彰化銀行存款憑條各1張、與本案詐欺集團成員間傳送之Line對話訊息擷圖1份（偵3978號卷第21至48頁） ⑶內政部警政署反詐騙諮詢專線紀錄表、新北市政府警察局中和分局秀山派出所受理詐騙帳戶通報警示簡便格式表、受（處）理案件證明單、受理各類案件紀錄表、金融機構聯防機制通報單各1份（偵3978號卷第16、19至20、49至50頁）    ②110年3月9日下午2時18分許 2萬8,200元（尚未被轉出）    2 告訴人 丙○○ 由本案詐欺集團某不詳成員假冒為丙○○之友人賴可欣，於110年3月3日下午3時42分許，致電賴可欣佯稱：因更換手機號碼，要請丙○○加入其新使用之Line帳號為好友云云，俟丙○○依指示辦理後，該詐欺集團成員再傳送Line對話訊息予丙○○，訛以急需借款3萬元云云，致丙○○陷於錯誤，依指示於右欄時間，轉帳右欄金額至右欄帳戶內，旋遭網路銀行轉帳而出。 110年3月9日下午1時59分許 3萬元（尚餘1,185元未被轉出） 彰銀帳戶 ⑴告訴人丙○○110年3月9日警詢筆錄（偵5998號卷第5頁正、反面） ⑵告訴人丙○○所提本案詐欺集團成員所假冒「賴可欣」之聯絡資訊擷圖，及與「賴可欣」傳送之Line對話訊息擷圖1份、渣打銀行自動櫃員機交易明細表1紙（偵5998號卷第9至10頁） ⑶內政部警政署反詐騙諮詢專線紀錄表、臺北市政府警察局大安分局敦化南路派出所受理詐騙帳戶通報警示簡便格式表各1份（偵5998號卷第19至20頁）